【裁判字號】    97,台上,1510
【裁判日期】    970717
【裁判案由】    給付退休金
【裁判全文】
最高法院民事判決            九十七年度台上字第一五一０號
上  訴  人  甲○○
訴訟代理人  蔡順雄律師
            陳怡妃律師
上  訴  人  中壢魚市場股份有限公司
法定代理人  丙○○
訴訟代理人  吳志祥律師
被 上訴 人  乙○○
訴訟代理人  蔡順雄律師
            陳怡妃律師
上列當事人間請求給付退休金事件，上訴人對於中華民國九十七
年三月十一日台灣高等法院第二審判決（九十六年度重勞上字第
一○號），各自提起上訴，本院判決如下：
    主  文
原判決關於命上訴人中壢魚市場股份有限公司對上訴人甲○○為
給付暨駁回上訴人甲○○之其餘上訴及各該訴訟費用部分均廢棄
，發回台灣高等法院。
上訴人中壢魚市場股份有限公司之其他上訴駁回。
第三審訴訟費用，關於駁回上訴人中壢魚市場股份有限公司之其
他上訴部分，由該公司負擔。
    理  由
本件上訴人甲○○及被上訴人乙○○（下稱甲○○二人）主張：
伊等依序於民國五十一年十一月及六十三年一月間至對造上訴人
中壢魚市場股份有限公司（下稱中壢魚市場），分別擔任市場主
任兼總經理、會計課長職務，迄至中壢魚市場於九十四年五月二
十日結束營業之日止（迄未清算完結），甲○○已服務屆滿四十
二年，年滿六十六歲；乙○○亦服務屆滿三十年，均符合勞動基
準法（下稱勞基法）所定自請退休之要件。詎中壢魚市場於結束
營業前，未依農產品批發市場管理辦法（下稱農管辦法）第三十
八條規定，經審議小組審議，逕於同年三月九日第一二三次董監
事聯席會議（下稱第一二三次董監事會），藉詞公司出納即訴外
人鄭健侵占魚貨款，伊等有重大過失為由，以臨時動議之方式，
決議將伊等撤職。且訴外人羅必鉦、葉正林及葉貴壽早在該次董
監事會召開前，即向中壢魚市場辭任董事，彼等在上開會議即無
提案權及表決權，而桃園縣中壢市公所（下稱中壢公所）為中壢
魚市場之唯一股東，羅必鉦係中壢公所法定代理人葉步樑之異姓
胞兄，依公職人員利益衝突迴避法規定，不得擔任董事，該第一
二三次董監事會並未達法定出席及決議人數，其決議為不合法。
又中壢魚市場於同年五月十八日召開之第一二四次董監事聯席會
議（下稱第一二四次董監事會），其代理主席許應全提前離席，
指定不具董事身分之羅必鉦為代理主席，決議將伊等撤職，該決
議亦屬無效，不生終止兩造間勞動契約之效力。況伊等發現鄭健
未在支出傳票上黏貼匯款單後，即不斷促其補正，已盡監督之責
，並無包庇或過失情事，不符合農管辦法所定之撤職要件。伊等
既於九十二年六月二十七日及以訴狀繕本之送達，各向中壢魚市
場為自請退休之表示，均發生合法退休之效力。另甲○○於自請
退休後，迄至中壢魚市場結束營業日止，仍繼續任職，中壢魚市
場應就該任職期間，依法核給資遣費等情，爰依勞基法第十七條
、第五十三條、第五十五條、第八十四條之二及農管辦法第四十
三條第一項之規定，求為命中壢魚市場給付甲○○退休金新台幣
（下同）四百三十五萬三千二百零五元、資遣費十六萬三千九百
元，共四百五十一萬七千一百零五元，及乙○○退休金二百六十
八萬五千六百四十五元，並均自訴狀繕本送達之翌日即九十四年
十月八日起加計法定遲延利息之判決。（原審除改判中壢魚市場
給付甲○○二人退休金二百六十八萬二千元及一百九十四萬一千
三百二十七元各本息外，其餘部分判決甲○○二人敗訴，上訴人
分就其敗訴部分提起上訴，乙○○則未聲明上訴。）
上訴人中壢魚市場則以：甲○○二人為農管辦法所定審議小組之
成員，應予迴避，致審議小組僅餘二人，無法組成，依農產品交
易法（下稱農交法）第十三條第二項準用公司法股份有限公司之
規定，得由伊董事會行之，且依農管辦法第三十八條第一項規定
，對市場人員解職，仍須經董監事會議通過，該審議小組無法組
成時，由董監事會議通過撤職之決議，並不違法。羅必鉦、葉正
林及葉貴壽請辭董事，已接受慰留，同意暫緩辭職。縱認羅必鉦
擔任伊公司董事，違反公職人員利益衝突迴避法規定，亦非當然
無效。伊第一二三次董監事會係由四位董事一位監事出席，出席
人數過半數，並經全數通過撤職案；第一二四次董監事會共有五
位董事及一位監事在場，亦全數通過撤職案，均屬合法之決議。
況鄭健侵占款項額多達四百十二萬零七百八十六元，業經法院確
定判決認定，甲○○二人執行職務顯有包庇或重大過失，自應撤
職。又農管辦法第四十一條所定之退休，須經伊之命令始得為之
，同辦法復明定經解職者不得領取資遣費、退休金，甲○○二人
尤不得援引勞基法之規定請求，即令該撤職為不合法，亦應以伊
結束營業之日，作為甲○○二人退休或資遣之時點等語，資為抗
辯。
原審以：甲○○二人主張之事實，有員工退休金、資遣費預估表
、中壢魚市場章程、第一二三次、第一二四次董監事會紀錄、中
壢公所函文及農管辦法可證，已堪信為真實。中壢魚市場雖以上
開情詞置辯，惟：(一)查甲○○二人並不具公務員身分，非勞基法
第八十四條所謂公務員兼具勞工身分者，且行政院勞工委員會（
下稱勞委會）於八十七年十二月三十一日公告批發業自該日起適
用勞基法，農產品批發市場之勞工自是日起即應適用該法，中壢
魚市場所營事業，依農管辦法第二條第四款規定，係屬農產品批
發市場，是其所屬人員之退休固有勞基法之適用，但無該法第八
十四條規定之適用。(二)關於甲○○部分，黃某係二十七年出生，
五十一年十一月間至中壢魚市場任職，算至該市場於九十三年八
月二十四日召開第一二一次董監事會討論其申請退休案之日止，
已符合勞基法第五十三條所定之自請退休要件，應認已發生退休
之效力，不因中壢魚市場未同意其退休之決議而受影響，該第一
二三次、第一二四次董監事會對甲○○所為撤職之決議，既在其
合法退休之後，自不生效力。甲○○指其自九十二年六月二十七
日退休云云，並提出中壢魚市場同日第一一七次董監事會紀錄為
證，該紀錄僅載：「總經理甲○○屆退，請聘繼任人選案」，參
諸其另提出載為九十二年七月十日之退休申請書，亦在上開會議
日之後，自難據為甲○○已於九十二年六月二十七日前申請退休
之認定。又甲○○既自八十七年十二月三十一日起始適用勞基法
，依同法第八十四條之二規定，自五十一年十一月起至八十七年
十二月三十日止，共計三十六年之工作年資，依農管辦法第四十
三條第一項規定，計發四十五個月薪額之退休金。至其自八十七
年十二月三十一日起至九十三年八月二十四日止共計五年八個月
之年資，本依勞基法第五十五條第一項第一款規定計算基數，因
其按農管辦法計算可得之退休金已達四十五個月薪額，與勞基法
所定最高總數四十五個基數相當，自不得再依上開勞基法規定計
發退休金。甲○○在職最後月支薪為五萬九千六百元，依上規定
，其退休金核計為二百六十八萬二千元。另甲○○主張其於自請
退休後，仍繼續在中壢魚市場任職至九十四年五月二十日止，得
請求給付資遣費一節，並提出內政部函為證，然該函文顯係以資
方給付勞方退休金後，勞雇雙方又合意成立新勞動契約為前提，
且中壢魚市場一再召開董監事否決其退休申請，並決議將其撤職
，顯見中壢魚市場於甲○○自請退休後，仍未認知甲○○已然退
休，自無可能與其另成立新勞動契約之意思，尚難以甲○○繼續
在中壢魚市場工作，遽認兩造間成立另一新勞動契約，甲○○據
以請求給付資遣費，毫無足取。(三)關於乙○○部分，黃女已於九
十四年九月二十七日在起訴狀載明請求中壢魚市場給付退休金，
並於同年十月七日將該狀繕本送達中壢魚市場，乙○○主張以是
日作為向中壢魚市場為自請退休之意思表示，已無不合。且農管
辦法第三十八條第一項規定：「市場人員除主任外，其升遷、考
核、獎懲及解職等有關人事事項，由市場設審議小組審議之」，
中壢魚市場未循上開程序處理乙○○之解職事宜，亦有未合。中
壢魚市場辯以審議小組僅餘二人而無從組成云云，因農管辦法就
審議小組之成員及人數並未明定或予以限制，參諸中壢魚市場章
程亦未規範，且該董事之辭任，依民法第九十四條、第九十五條
規定，僅須其辭任之意思表示到達公司，即發生效力，而第一二
三次董監事會僅有董事許應全、林黃淑貞二人出席，並未達公司
法第二百零六條所定之過半數董事出席之法定人數，該次會議對
乙○○所為之撤職決議，顯屬違法而不生效力。另九十四年五月
十八日參加第一二四次董監事會者共七人，其中鍾清錦、黃金通
為監察人，羅必鉦、葉貴壽已辭任董事，均不得計入董事會依公
司法第二百零六條規定決議之法定人數，葉正林亦早於九十三年
八月二十四日向中壢魚市場表達辭任董事之意思，該第一二四次
董監事會僅有董事許應全、林黃淑貞出席，該次會議對乙○○所
為之撤職決議，同為違法而不生效力。又中壢魚市場董事及監察
人之指派權，專屬於其政府股東即中壢公所行使，尚不得由中壢
魚市場之董監事會予以僭行，中壢魚市場並不能證明中壢公所於
羅必鉦、葉貴壽及葉正林辭任董事後，有再指派該三人任董事情
事，所辯該三人於第一二一次董監事會已因受慰留而同意暫緩辭
任等語，亦不足取。按乙○○既於九十四年十月七日向中壢魚市
場自請退休，而其工作年資算至該魚市場於同年五月二十日結束
營業止，符合勞基法第五十三條所定自請退休之要件，應認乙○
○自請退休溯及於是日發生效力。中壢魚市場雖於九十六年四月
三日召開股東常會，並作成乙○○自九十四年五月二十日撤職之
決議，不論該決議是否符合農管辦法第三十八條所定之要件，但
自形式上觀之，該決議既在乙○○自請退休之後始作成，自不影
響在前已發生合法退休效力。查乙○○係自八十七年十二月三十
一日始適用勞基法，其自六十四年一月起至八十七年十二月三十
日止，共二十三年年資，在職最後月支薪四萬六千五百元，再依
農管辦法第四十三條第一項規定：「以其在職最後月支薪額為計
算基準，按服務市場年資，每滿一年按一個半月薪額數計發。但
最高總數以四十五個月薪額為限」，其此段期間之退休金為一百
六十萬四千二百五十元。又其自八十七年十二月三十一日起至九
十四年五月二十日止，共有六年五個月之年資，依勞基法第八十
四條之二、第五十五條第一項第一款規定，應計發六點五個基數
。另其於退休前六個月，除每月領取薪資四萬六千五百元外，另
曾於九十三年十一、十二月及九十四年一、二、四月領取加班費
三萬二千一百五十元，其退休前六個月之平均工資為五萬一千八
百五十八元，此期間之退休金為三十三萬七千零七十七元。從而
，甲○○二人據以請求中壢魚市場依序給付退休金二百六十八萬
二千元及一百九十四萬一千三百二十七元各本息，即屬正當；其
餘超過部分，則非有據，不應准許，為其心證之所由得，並說明
兩造其他主張、抗辯及聲明證據不足採之理由，因將第一審所為
甲○○二人敗訴之判決部分廢棄，改判命中壢魚市場依序給付甲
○○二人退休金二百六十八萬二千元及一百九十四萬一千三百二
十七元各本息；並就其餘部分維持第一審所為甲○○二人敗訴之
判決，駁回其上訴。
一、關於廢棄發回部分（即原判決關於命中壢魚市場對甲○○為
給付暨駁回甲○○之其餘上訴部分）：
查甲○○於原審曾主張：依台灣高等法院台南分院八十八年度勞
上字第七號判決所載，市場本身並非屬批發業或零售業，而屬從
事市場經營管理之行業，符合我國行業標準分類「市場及展示場
管理業」之定義，應屬不動產業，勞委會公告指定自八十七年四
月一日起適用勞基法云云，並提出該判決為憑（分見原審卷(一)一
○二、一○三、一一三～一一六頁），原審逕謂中壢魚市場所營
事業屬批發業，進而認該魚市場於八十七年十二月三十一日起適
用勞基法，是否有據，已非無疑。究竟中壢魚市場所屬人員之退
休或資遣，係自八十七年四月一日起或自同年十二月三十一日起
適用勞基法，亦有待釐清。又當事人對於他造主張之事實，於言
詞辯論時不爭執，除有他項之陳述可認為爭執外，因其消極的不
表示意見，民事訴訟法乃於第二百八十條第一項規定，視同自認
，此即法律擬制之自認，有拘束該當事人之效力，法院自應據為
認定事實及裁判之基礎。查甲○○於事實審一再主張其於九十二
年六月二十七日即向中壢魚市場第一一七次董監事會為退休之申
請，並提出該次董監事會紀錄為證，而中壢魚市場除就甲○○之
退休未經其同意為抗辯駁斥（見原審卷(二)一五六頁）外，似未對
甲○○自請退休之日為何爭執，該消極的不表示意見，即應視同
自認，原審泛以該次董監事會紀錄僅載「總經理甲○○屆退，請
聘繼任人選案」及甲○○另提出九十二年七月十日之退休申請書
等由，遽為其不利之認定，即非無再進一步推求之必要。再按民
法第一百五十三條第一項規定，當事人互相表示意思一致者，無
論其為明示或默示，契約即為成立。倘表意人之舉動或其他情事
，依社會通念，足以間接推知其效果意思者，即可認為默示之意
思表示。查原審既認定甲○○於自請退休之日起，即當然發生退
休之效力，而無待乎中壢魚市場之同意，則甲○○於第一審指稱
其於九十二年六月自請退休，嗣仍繼續於中壢魚市場任職，其任
職期間可請領資遣費等語（見一審卷(一)八三頁），該自請退休後
之任職期間，能否因中壢魚市場未同意甲○○退休或未支付退休
金，即謂其無默示同意成立新勞動契約，不免速斷。其次，按依
公司法第二十九條第一項及第一百二十七條第四項之規定，固可
認經理人與公司間為委任關係。但公司之員工與公司間究屬僱傭
或委任關係？仍應依契約之實質關係以為斷，初不得以公司員工
職務之名稱逕予推認。且勞基法所定之勞動契約，係指當事人之
一方，在從屬於他方之關係下提供職業上之勞動力，而由他方給
付報酬之契約，與委任契約之受任人，以處理一定目的之事務，
具有獨立之裁量權或決策權者有別。是公司經理人於事務之處理
，縱或有接受公司董事會之指示，倘純屬為公司利益之考量而服
從，其仍可運用指揮性、計畫性或創作性，對自己所處理之事務
加以影響者，亦與勞動契約之受僱人，在人格上及經濟上完全從
屬於雇主，對雇主之指示具有規範性質之服從，迥然不同。本件
甲○○以中壢魚市場主任兼總經理職務自請退休，該「主任兼總
經理」與中壢魚市場之實質關係為何？係指委任關係，抑或僱傭
關係？攸關有無勞基法之適用，原審未予調查明晰，遽行判決，
尤嫌疏略。上訴論旨，分別執以指摘原判決關此不利於己部分不
當，求予廢棄，均不能認為無理由。
二、關於駁回上訴部分（即原判決關於命中壢魚市場對乙○○為
給付部分）：
查原審本於上述理由而為此部分中壢魚市場敗訴之判決，經核於
法並無違背。又依甲○○所指，中壢魚市場所屬人員究係自八十
七年四月一日或同年十二月三十一日起適用勞基法，固待釐清，
然乙○○部分，縱自八十七年四月一日起適用勞基法，其退休金
之計算，自六十四年一月起至八十七年三月三十一日止，共二十
三年年資部分，與原判決肯認之一百六十萬四千二百五十元金額
相同；又自八十七年四月一日起至九十四年五月二十日止，共七
年二個月之年資，依勞基法之相關規定，有七點五個基數，此期
間之退休金為三十八萬八千九百三十五元，二者合計為一百九十
九萬三千一百八十五元，顯超過原判決核計之一百九十四萬一千
三百二十七元，中壢魚市場之上訴，於原判決結果並不生何影響
，亦仍應維持。上訴論旨，猶以原審未注及審議小組僅二人不成
會，羅必鉦、葉正林及葉貴壽請辭董事，已接受慰留，同意暫緩
辭職，並忽略實體撤職事由在先，程序縱有瑕疵可經中壢公所以
撤職函及魚市場股東常會撤職決議而治癒等陳詞，並就原審已論
斷說明或採證、認事之職權行使，暨其他與判決基礎無涉之理由
，指摘原判決關此部分不當，求予廢棄，非有理由。
據上論結，本件中壢魚市場之上訴為一部有理由，一部無理由；
甲○○之上訴為有理由。依民事訴訟法第四百七十七條第一項、
第四百七十八條第二項、第四百八十一條、第四百四十九條第一
項、第七十八條，判決如主文。
中    華    民    國  九十七  年    七    月   十七   日
                      最高法院民事第六庭
                          審判長法官  朱  建  男
                                法官  顏  南  全
                                法官  林  大  洋
                                法官  鄭  傑  夫
                                法官  蘇  清  恭
      本件正本證明與原本無異
                                      書  記  官
中    華    民    國  九十七  年    七    月  二十九  日
                                                      V


司法院資訊處製作；財團法人民間司法改革基金會備份。
